臺灣高雄地方法院刑事判決　　　　　　　　　　　　　九十三年度訴緝字第三九號
　　公　訴　人　臺灣高雄地方法院檢察署檢察官
　　被　　　告　丁○○
右列被告因偽造文書等案件，經檢察官提起公訴（八十三年度偵字第一０二六九號）
，本院判決如左：
    主  文
丁○○無罪。
    理  由
一、公訴意旨略以：被告丁○○、許志豪（另經台灣高等法院高雄分院判決無罪確定
    ），共同意圖為自己不法之所有，自民國（下同）八十一年五月間起，連續在高
    雄縣鳳山市以招集互助會為名，並冒用「美雲」、「香仔」、「茶行」、「德志
    」、「柳珠」等多人之名義，參加互助會，再由被告丁○○冒名標取會款，計詐
    得告訴人乙○○○、甲○○○、丑○○、蔡秋雀、戊○○、卯○○、己○○、庚
    ○○、辛○○、癸○○、壬○○、丙○○、張紋朧、子○○等人交付之款項共新
    台幣（下同）二千七百餘萬元，並於八十三年三月間逃逸避不見面，因認被告丁
    ○○涉犯刑法第三百三十九條第一項之詐欺取財罪及同法第二百十條之偽造私文
    書罪云云。
二、按犯罪事實應依證據認定之，無證據不得認定犯罪事實；又不能證明被告犯罪者
    ，應諭知無罪之判決。刑事訴訟法第一百五十四條第二項及第三百零一條分別定
    有明文。又按刑事訴訟法上所謂認定犯罪事實之證據，係指足以認定被告確有犯
    罪行為之積極證據而言，如未能發現相當證據或證據不足以證明，自不能以推測
    或擬制之方法，以為裁判基礎，最高法院二十九年度上字第三一五號及四十年
    度台上字第八十六號分別著有判例可資參照。而認定不利於被告之事實，須依積
    極證據，苟積極證據不足為不利被告之認定時，即應為有利於被告之認定，更不
    必有何有利之證據；又認定犯罪事實所憑之證據，雖不以直接證據為限，間接證
    據亦包括在內，然而無論直接證據或間接證據，其為訴訟上之證明，須於通常一
    般之人均不致有所懷疑，而得確信其為真實之程度者，始得據為有罪之認定，倘
    其證明尚未達到此一程度，而有合理之懷疑存在而無從使事實審法院得有罪之確
    信時，即應由法院為諭知被告無罪之判決，最高法院亦分別著有三十年度上字第
  八一六號及七十六年度台上字第四九八六號判例足參。亦即若證據資料在經驗科
    學上或論理法則上尚有對被告較為有利之存疑，而無從依其他客觀方法排除此項
    合理之可疑，即不得以此資料作為斷罪之基礎，且刑事訴訟制度受「倘有懷疑，
    即從被告之利益為解釋」、「被告應被推定為無罪」之原則所支配，故得為訴訟
    上之證明者，無論為直接或間接證據，須客觀上於一般人均不致有所懷疑而達於
    確信之程度者，始可據為有罪之認定，倘其證明尚未達於「確信」之程度，而有
    合理可疑存在時，即難據以為被告不利認定，換言之，在法律判斷上，即不能為
    被告有罪之認定。
三、本件公訴人認被告丁○○涉犯前揭犯行，無非係以：告訴人乙○○○、丑○○、
    蔡秋雀、戊○○、卯○○、己○○、癸○○、丙○○及張紋朧等人之指訴、證人
    高秉威之證述，並有支票、本票影本、互助會簿、互助會單及活會會員債權清單
    等資料為證。訊據被告丁○○堅詞否認有公訴人所指之犯行，並辯稱：伊沒有冒
    用他人名義標取會款，且「美雲」、「香仔」、「茶行」、「德志」、「柳珠」
    等人確係伊之鄰居，渠等有參加伊招集之互助會，並標得會款，伊是後來因為生
    意失敗，又被他人倒會才無法繼續支付會款予告訴人等，伊沒有詐欺之故意等語
    。
四、經查：
（一）本件公訴人固認被告丁○○涉犯刑法第二百十條偽造私文書罪嫌及同法第三百
      三十九條第一項詐欺取財罪嫌，惟起訴書僅載被告丁○○有以「美雲」、「香
      仔」、「茶行」、「德志」、「柳珠」等多人之名義參加互助會並以渠等之名
      義冒名標取會款，然公訴人並未舉證上開綽號「美雲」等人係被告丁○○所捏
      造，確實無上開人等參與被告丁○○所招集之互助會。再者，觀之公訴人所提
      出之互助會簿及互助會單，被告丁○○自八十一年五月起，至少招集五個互助
      會（分別於每月一號、五號、十號、十五號及二十五號開標），惟公訴人亦未
      具體指明被告丁○○涉有上開偽造私文書及詐欺取財罪嫌之「犯罪時間」、「
      犯罪地點」、「犯罪方法」，即被告丁○○究竟係於何時、何地、以若干金額
      冒標上開五組互助會之何互助會？又其是否使用標單？係冒標何互助會會員之
      活會？而冒標之時，互助會活會會員尚有何人？活會會員是否均陷於錯誤而交
      付款項，交付金額為若干？又詐欺所得金額為何？是公訴人所提出之前揭證據
      ，並不足以證明被告丁○○涉有上開犯行。
（二）又告訴人等雖提出互助會簿及互助會單等資料在卷為證，然此僅能證明被告確
      實有招集前揭五個互助會，而告訴人乙○○○等人雖於偵訊或本院審理時均指
      訴被告丁○○有冒標之事實，惟被告丁○○究係於何時？何地？以何方式？冒
      標何互助會，均無法從告訴人等於偵查中及本院審理時所述而得知，且告訴人
      等均未提出任何有關被告丁○○冒標其等互助會之相關證明文件以供本院查證
      ，是被告丁○○此部份冒標告訴人等互助會之犯行除告訴人等之指訴外，尚查
      無其他積極證據足資審認，再被告丁○○於本院審理時均一再否認有冒標互助
      會之行為，則被告丁○○是否確有冒標告訴人等之互助會，即非無疑。
（三）再按一般債權債務關係，不論起因於借貸、買賣、出租、合夥、投資、跟會、
      承攬工程、提供勞務或其他法律行為，性質上均屬私法行為，而任何與金錢有
      關之交易或營利活動，都有正常風險，高利潤之投資活動或高利息之借貸行為
      ，尤其具有極高之風險，事前選擇交易、借貸或投資對象，預防或避免可能之
      交易損失，是每一個從事交易之現代人應具備之常識，如發生財務糾紛，當事
      人間無法就問題之解決達成協議，正當之處理方式應係透過民事程序，向法院
      民事庭提起訴訟或依非訟程序保全債權，或請求鄉、鎮、市公所進行調解，除
      債務人之行為確已符合詐欺、侵占、背信、偽造文書等罪名之構成要件外，原
      則上均與刑事犯罪行為無關。而本件被告丁○○自八十一年五月起至八十二年
      三月，分別招集互助會共五組，每會五千元或一萬元，其風險之程度顯非低微
      ，而告訴人等均屬被告丁○○之鄰居或朋友，且跟會多年，對上開跟會之風險
      當知之甚詳，且衡情被告丁○○苟若自始即有詐騙之意，大可於招集互助會之
      初，於收取頭期互助會款後即置之不理，豈有再繼續經營該互助會達一、二年
      之久。雖被告丁○○未能完全清償上開會款，然債務人未依債務本旨履行給付
      者，依一般社會經驗而言，原因非一，其因不可歸責之事由無法給付，或因合
      法主張抗辯事由而拒絕給付，甚至債之關係成立後，始行惡意遲延給付，皆有
      可能，非必即出於自始無意給付之詐欺犯罪一端，尚難以單純債務不履行之狀
      態，即推定被告丁○○於招集互助會之始即有不法所有之意圖，且係施用詐術
      ，逕認應以詐欺罪責相繩。
（四）綜上所述，被告丁○○上開所辯尚堪採信，本件並無證據足資認定被告丁○○
      有何冒標之情事，自難僅憑告訴人等片面之指訴，擷為認定被告犯罪之唯一事
      證，本件應僅係單純之民事債務糾葛，難認被告丁○○於招集互助會之初有何
      不法所有之意圖及施用詐術之行為，則被告丁○○所為與刑法第二百十條偽造
      私文書罪及同法第三百三十九條第一項詐欺取財罪之犯罪構成要件尚屬有間。
      此外，本院復查無其他積極證據足資認定被告丁○○有何公訴人所指之偽造文
      書及詐欺取財之犯行，既不能證明被告丁○○犯罪，揆諸首揭規定及說明，依
      法應為無罪判決之諭知。
據上論斷，應依刑事訴訟法第三百零一條第一項前段，判決如主文。
本案經檢察官寅○○到庭執行職務。
中      華      民      國    九十三    年      四      月     十九     日
                                     臺灣高雄地方法院刑事第九庭
                                         審判長法  官    孫啟強
                                               法  官    楊宗翰
                                               法  官    張茹棻
右正本證明與原本無異。
如不服本判決，應於判決送達後十日內，向本院提出上訴狀。
                                               書記官    李忠霖
中      華      民      國    九十三    年      四      月     十九     日
